【裁判字號】    98,交上訴,741
【裁判日期】    990223
【裁判案由】    業務過失致死
【裁判全文】
臺灣高等法院臺南分院刑事判決       98年度交上訴字第741號
上  訴  人
即  被  告  甲○○
選任辯護人  李孟仁律師
            蔡佩樺律師
上列上訴人因業務過失致死案件，不服臺灣臺南地方法院96年度
交易字第163號中華民國98年5月27日第一審判決（起訴案號：臺
灣臺南地方法院檢察署96年度偵字第 16876號），提起上訴，本
院判決如下：
    主  文
原判決撤銷。
甲○○從事業務之人，因業務上之過失致人於死，處有期徒刑壹
年陸月。
    事  實
一、甲○○以機車修理為業，平時駕駛自用小貨車載運修理之機
    車回店內修理及將修理後之機車載至客戶指定之地點為其完
    成主要業務所附隨之輔助事務，為從事駕駛業務之人。於民
    國（下同）96年5月25日下午4時15許，駕駛車牌號碼6Ｓ-48
    95號自用小貨車，載運一部客戶送修之機車，沿臺南縣永康
    市○○○路 316巷由東往西方向行駛，行至該巷與中山南路
    316 巷32弄之無號誌交岔路口時，本應注意汽車行駛至交岔
    路口左轉彎時，應行至交岔路口中心處左轉，並不得佔用來
    車道搶先左轉，及汽車行駛時，駕駛人應注意車前狀況，並
    隨時採取必要之安全措施，而依當時天候晴、日間自然光線
    、柏油路面乾燥、無缺陷、道路無障礙物，並無不能注意之
    情形，竟疏未注意車前狀況，貿然偏左佔用來車道搶先逕行
    左轉，適有顏黃秀鑾沿臺南縣永康市○○○路 316巷32弄由
    南往北方向靠右側步行至該交岔路口，甲○○所駕駛自用小
    貨車之左側後視鏡（上緣高度約143公分、下緣高度約121公
    分）其下緣部分，撞擊迎面走來之顏黃秀鑾其左肩部外側偏
    前上方，而該自用小貨車之左前車輪則踫撞顏黃秀鑾之左足
    第一大拇指及左足背等處，致使顏黃秀鑾因迎面而來之強力
    撞擊力道，因而向後仰面倒地，造成頭部及身體撞及地面而
    受有左側硬腦膜上出血、右側顱內出血、左眼瞼充瘀血、左
    側頭左後方鈍挫傷、頸部左後方、左側背部（肩頰骨下方）
    挫傷、左手肘背部挫傷及腫脹之傷害，及左肩部外側偏上方
    （左側後視鏡下緣踫撞所致，檢驗報告書誤載為肩部左後方
    ）、左足背瘀青及左足第一大拇指淤青及指甲底出血（左前
    輪踫撞所致）等傷害，經送醫急救後，仍因顱內出血，於同
    年5月31日上午6時26分許不治死亡。
二、案經顏黃秀鑾之子乙○○告訴及臺灣臺南地方法院檢察署檢
    察官相驗後自動檢舉偵查起訴。
    理  由
壹、證據能力方面
一、按被告以外之人於審判外之陳述，雖不符前四條之規定，而
    經當事人同意於審判程序作為證據，法院審酌該言詞陳述或
    書面陳述作成時之情況，認為適當者，亦得為證據，刑事訴
    訟法第159條之5定有明文。
二、查本件被告犯罪事實之證據方法，經本院準備程序提示予檢
    察官、被告及辯護人，均表示對於證據能力無意見，同意列
    為證據（本院卷第39頁）。
三、又查，告訴人乙○○及證人李培瑋、吳明鄉於警詢之證述，
    經核均係由警方經其等同意後始接受訊問，且經警方先訊問
    相關案情，由其等一一陳述後，始經記載於偵訊筆錄之中，
    嗣經閱覽筆錄無訛，再按捺指印所制作完成，全程並經錄音
    存證等情，足見警詢筆錄確係本於其等之陳述內容所制作，
    且符合取證之合法程序，是認上開證人於警詢中所為之供述
    證據，依其等作成時之情況，應為適當，且為證明本件犯罪
    事實所必要，自得採為證據。
四、再依刑事訴訟法第159條之1第 2項規定，被告以外之人於偵
    查中向檢察官所為之陳述，除顯有不可信之情形外，得為證
    據，而所謂「顯有不可信」非指陳述之實質證明力問題，而
    係證據能力之要件，法院審查被告以外之人於偵查中向檢察
    官為之陳述是否具有證據能力，應以該陳述作成之客觀條件
    及環境，例如：陳述人於接受偵訊時之心理狀態是否健全、
    有無受到脅迫、利誘或欺詐等因素，作為判斷之依據。查證
    人李培瑋於偵訊中所為之陳述，係以證人之身分具結作證，
    而因檢察官與法官同為司法官，衡諸實務運作，檢察官實施
    刑事偵查程序，應能恪遵法定程序之要求，未有違法取供之
    情事，自無所謂「顯有不可信」之情形，故上開證詞雖於審
    判外所為，然應為傳聞證據之例外，具有證據能力。
五、綜上所述，本院審酌上開證據製作時之情況，並無違法不當
    之情事，認為以之作為證據應屬適當，並經被告及辯護人均
    表示同意列為證據，揆諸前開規定，應認該等供述證據例外
    具有證據能力。
貳、認定犯罪事實所憑之證據及理由
一、訊據上訴人即被告甲○○坦白承認：伊於96年5月25日下午4
    時15分許，駕駛車牌號碼6Ｓ-4895號自用小貨車，沿臺南縣
    永康市○○○路 316巷由東往西方向行駛至該巷與32弄之無
    號誌交叉路口，及被害人顏黃秀鑾仰面倒地，並因而受有左
    側硬腦膜上出血、右側顱內出血、左肩挫傷、左手肘腫脹、
    左足背及大腳指淤青等傷害，經送醫急救後，仍因顱內出血
    ，於同年5月31日上午6時26分許不治死亡之事實，惟矢口否
    認有何上揭業務過失致死之犯行，並辯稱：伊於上揭時間，
    駕駛上開自用小貨車行經上揭肇事交岔路口時，見被害人顏
    黃秀鑾跌倒在地，基於本能反應下車關心攙扶被害人顏黃秀
    鑾，被告之自用小貨車並未撞及被害人顏黃秀鑾；另檢察官
    認被害人顏黃秀鑾受傷處均為左側，即研判係由左側受撞擊
    所致，然果真如此，車輛撞擊或擦撞被害人顏黃秀鑾左側時
    ，身體會自然半旋轉，右肩亦會擦撞車身而有擦傷，倒地時
    亦會離車輛很近，但被害人顏黃秀鑾與車輛離1．5公尺之遠
    ，被害人顏黃秀鑾右側亦無傷痕，又被害人顏黃秀鑾受有左
    側硬腦膜上出血、右側顱內出血之傷害，應是嚴重撞擊所致
    ，此必在頭顱外有撞擊腫瘤現象，但卻無此跡象；警察勘查
    採證肇事自用小貨車，貨車左後視鏡背與駕駛座門窗玻璃外
    有血跡，左後視鏡有內折現象，即認該處為撞擊處，然後視
    鏡能承受多大扭阻力，能把人員拉倒之力道嗎？手肘又為撞
    擊處，其高度與後視鏡高度相同嗎？至於疑似血跡，可比對
    血型查證；又被害人顏黃秀鑾亦可能因腦中風而致右側顱內
    出血導致左側無力，引發左側硬腦膜出血跌倒擦傷左側身體
    ，且肇事路口道路並無中線，兩側並均停放車輛，其本可視
    路況行駛左側車道，並無偏左行駛之情。且依成大鑑定報告
    巳步行中的顏黃秀鑾仍有可能有迴避遭撞擊的空間，則在撞
    擊的部位為哪一個部位，不易明確加以釐清之情況下，如何
    能肯認顏黃秀鑾與6S一4895號自小貨車左側發生擦撞？又伊
    係以修機車為業，駕車運載機車非其附隨義務，且當日伊係
    開貨車要借伊朋友搬家，先騎客人的機車去我弟弟家，然後
    開貨車並將機車一起載回家，並非送機車去指定地點等語。
二、經查，被告於96年 5月25日下午4時15分許，駕駛車牌號碼6
    Ｓ-4895 號自用小貨車（車後載運一部機車），沿臺南縣永
    康市○○○路316巷由東往西方向行駛至該巷與中山南路316
    巷32弄之無號誌交岔路口，及被害人顏黃秀鑾沿中山南路31
    6 巷32弄由南往北方向靠右側步行至該交岔路口，仰面倒地
    在被告自小貨車之左前方，並受有左側硬腦膜上出血、右側
    顱內出血、左眼瞼充瘀血、左側頭左後方鈍挫傷、頸部左後
    方、左肩部外側偏前上方（檢驗報告書誤載為肩部左後方，
    理由詳後敘）、左側背部（肩頰骨下方）挫傷、左手肘背部
    挫傷及腫脹、左足背淤青及左足第一大拇指淤青及指甲底出
    血等傷害，經送醫急救後，仍因顱內出血，於96年 5月31日
    上午 6時26分許不治死亡之事實，為被告所不爭執，並據證
    人李培瑋、吳明鄉、乙○○證述在卷，復有臺南縣警察局永
    康分局道路交通事故現場圖 1紙、道路交通事故調查報告表
    (一)、(二) 1份、道路交通事故現場蒐證照片10幀及財團法人奇
    美醫院96年5月31日所出具被害人顏黃秀鑾之診斷證明書1紙
    在卷（詳臺灣臺南地方法院檢察署96年度相字第 741號相驗
    卷第27頁至第35頁）可憑，並經臺灣臺南地方法院檢察署檢
    察官督同法醫師季麟慶相驗屬實，有勘驗筆錄 1份、相驗屍
    體證明書1紙、檢驗報告書1份及相驗照片15幀附卷（詳前揭
    相驗卷第38頁至第43頁、第51至第63頁）在卷可稽。依上開
    補強證據，足資擔保被告前述自白，與事實相符，應堪認該
    部分可信屬實。
三、雖被告矢口否認有上揭業務過失致死之犯行，並以前詞置辯
    ，是本院所應審認者為：(一)被告所駕駛之自小貨車是否踫撞
    及被害人顏黃秀鑾？(二)被告就本件車禍之發生，是否有違規
    搶先左轉及未注意車前狀況之過失？(三)被告如有違規搶先左
    轉及未注意車前狀況，則與被害人顏黃秀鑾之死亡結果是否
    具有相當因果關係？(四)被告是否以駕駛車輛送修機車為其附
    隨義務而為從事駕駛業務之人？
四、茲就被害人顏黃秀鑾之傷勢、事故現場遺留跡證及駕駛行為
    等方面，說明本院認定被告所駕駛之自小貨車應有踫撞及被
    害人顏黃秀鑾之理由如下：
  (一)本院從被害人顏黃秀鑾之傷勢，認定：【被告所駕駛之6S-4
    895號自小貨車於左轉時曾撞擊被害人顏黃秀鑾】之理由
  1.查被告於96年5月25日下午4時15分許，駕駛車牌號碼6Ｓ-48
    95號自用小貨車，沿臺南縣永康市○○○路 316巷由東往西
    方向行駛至該巷與中山南路 316巷32弄之無號誌交岔路口，
    及被害人顏黃秀鑾沿中山南路 316巷32弄由南往北方向靠右
    側步行至該交岔路口，仰面倒地在被告自小貨車之左前方之
    事實，業據被告迭於警詢、偵查、原審及本院審理時均直承
    ：我於民國96年5月25日16時15分駕駛自小貨車6S-4895號沿
    中山南路316巷東往西行駛，至事故地點作左轉中山南路316
    巷32弄時，看見有一個行人顏黃秀鑾從中山南路 316巷32弄
    南往北直走，該行人走到我的左前門後方時，突然就自己昏
    倒在地上等語在卷，核與證人李培偉於警詢及偵查中證稱：
    案發時伊騎乘機車沿永康市○○○路 316巷由西往東方向行
    駛，至事故地點時右轉中山南路316巷 32弄，看見被害人顏
    黃秀鑾沿中山南路316巷 32弄由南往北方向走，看見上開自
    用小貨車沿中山南路 316巷由東往西方向行駛左轉中山南路
    316巷 32弄，伊經過該交岔路口後，聽到左後方有一聲人跌
    倒頭部撞擊地上的聲音，回頭看見被害人顏黃秀鑾跌倒在地
    正面朝上，位置就在自用小貨車的左前門旁邊等語（相驗卷
    第22頁、第67頁）；證人吳明鄉於警詢及審理中則證述：案
    發時伊騎乘腳踏車沿永康市○○○路 316巷由西往東方向行
    駛，看見上開自用小貨車沿中山南路 316巷由東往西方向行
    駛左轉中山南路316巷 32弄，伊經過該交岔路口後，聽到右
    方有一聲緊急煞車的聲音，回頭看見被害人顏黃秀鑾跌倒在
    地，位置就在自用小貨車的左前門旁邊，嗣被告下車攙扶被
    害人顏黃秀鑾，又案發後被告並無移動該自用小貨車，當時
    車輛停放狀況如相驗卷第31頁至第33頁照片所示等情相符（
    相驗卷第25頁；原審卷第102頁至第104頁）。是依被告及前
    揭證人李培偉、吳明鄉二人之證言可知，本件車禍發生前，
    被害人顏黃秀鑾係沿中山南路316巷 32弄由南往北方向走，
    被告所駕駛之上開自用小貨車則沿中山南路 316巷由東往西
    方向行駛左轉中山南路316巷 32弄，嗣證人等聽聞一聲人跌
    倒頭部撞擊地上的聲音，或緊急煞車聲後，隨即發現被害人
    顏黃秀鑾跌倒在該自用小貨車的左前門旁邊，且正面朝上等
    情，應堪認定。
  2.又查，被害人顏黃秀鑾因跌倒在該自用小貨車的左前門旁邊
    ，經送醫急救後，於96年5月31日上午6時26分許因顱內出血
    不治死亡，經臺灣臺南地方法院檢察署檢察官督同法醫師季
    麟慶相驗，製有勘驗筆錄1份、相驗屍體證明書1紙、檢驗報
    告書 1份及相驗照片15幀（相驗卷第38至43頁、第51至63頁
    ），而證人即96年 5月31日相驗被害人顏黃秀鑾並製作卷附
    檢驗報告書之法醫師季麟慶，於原審法院98年 4月15日審理
    時到庭結證：經伊親自測量被害人之屍體身高 145公分，在
    檢查屍體時，發現屍體左側頭左後方、頸左後方、肩左後方
    （應為左肩部外側偏前上方之誤）、背部有鈍挫傷，合併表
    皮剝落傷，左側背部（肩頰骨下方）有一挫傷，左手肘背部
    有一挫傷，左手掌背部有挫擦傷，左手肘以上之傷其係自腳
    底往上測量並在檢驗報告書載明離腳底之高度，左足蹠背部
    有瘀傷，左足第一大拇趾有甲底出血，其他部分在頭部有開
    顱手術以後之縫合，係屬於醫院之醫療證據，在左眼瞼則有
    充瘀血等語（原審卷第 179頁）。足見被害人顏黃秀鑾因本
    件事故而造成：左側硬腦膜上出血、右側顱內出血、左眼瞼
    充瘀血、左側頭左後方鈍挫傷、頸部左後方、左肩部外側偏
    前上方（檢驗報告書誤載為肩部左後方，理由詳後敘）、左
    側背部（肩頰骨下方）挫傷、左手肘背部挫傷及腫脹、左足
    背淤青及左足第一大拇指淤青及甲底出血等傷害，亦可認定
    。至被害人顏黃秀鑾左肩部之挫傷，雖據證人即法醫師季麟
    慶描述係在【肩部左後方】，並於臺灣臺南地方法院檢察署
    檢驗報告書局部勘驗人體圖上，標示在被害人顏黃秀鑾之肩
    部左後方（離蹠底 122公分處）（見相驗卷第42頁），然經
    觀諸顏黃秀鑾之相驗照片（相驗卷第56、57頁），應清楚可
    見，該挫傷係在其左肩部外側偏前上方，即在左肩外側正面
    最突出處，且偏前上方，是上開檢驗報告書標示在被害人顏
    黃秀鑾之肩部左後方（離蹠底 122公分處），及證人季麟慶
    所稱在【肩部左後方】，應係描述用語及圖示製繪上之誤差
    ，應予更正為【左肩部外側偏前上方】與傷勢實際部位較為
    契合，併予記明。
  3.再觀諸被害人顏黃秀鑾之上述傷勢大致可區分：左側硬腦
    膜上出血、右側顱內出血；左眼瞼充瘀血；左側頭左後
    方鈍挫傷、頸部左後方、左側背部（肩頰骨下方）挫傷；
    左手肘背部挫傷及腫脹；左肩部外側偏前上方；左足背
    淤青及左足第一大拇指淤青及甲底出血等傷害，茲就造成上
    述傷勢之可能原因，說明如下：
    (1)左足背淤青及左足第一大拇指淤青及甲底出血之傷害，
      經質之證人季麟慶於原審審理時結證稱：左足蹠背部有瘀
      傷跟左足的第一大拇趾有甲底出血均係外力造成，以死者
      70歲高齡， 145公分瘦小之體型，加上罹患帕金氏症疾病
      ，我們可以瞭解，他在大馬路上面，尤其是十字路口係行
      動緩慢，所以是在走避不及之情況下，為外力造成在該位
      置之傷害，且上揭傷害均係新的傷。就左足背之部分，係
      在身體之底部，所以比較可能跟車體接觸的話，係由車輪
      側輾或側撞所造成，尤其是被害人左足之傷害，不可能自
      行跌倒造成等語（原審卷第 180頁），而被告於檢察官偵
      查時亦自承：我在現場的時候只有看到顏黃秀鑾的左拇指
      指甲處有瘀青傷等語（相驗卷第96頁），足見被害人顏黃
      秀鑾之上述左足背淤青及左足第一大拇指淤青及甲底出血
      之傷害，應係外力即車輪側輾或側撞所造成已甚明。且參
      以，被害人顏黃秀鑾跌倒在地之位置就在被告自用小貨車
      的左前門旁邊，而案發後被告並無移動該自用小貨車，被
      害人顏黃秀鑾所著拖鞋一雙，於本件車禍發生後，則留置
      在該自用小貨車左側前後輪之間，據被告亦自承在被害人
      顏黃秀鑾之拖鞋在我的後輪附近等語（相驗卷第48頁），
      益徵被害人顏黃秀鑾之左足應受到相當程度之踫撞或輾壓
      ，其拖鞋方可能遭撞拋離開腳邊甚遠，亦至明顯。準此足
      認被告之自用小貨車之左前車輪應有踫撞顏黃秀鑾之左足
      第一大拇指及左足背等處，而致有上述左足背淤青及左足
      第一大拇指淤青及甲底出血之傷害，應可確定。
    (2)又觀諸被害人顏黃秀鑾之左肩部外側偏前上方之挫傷，
      於 5月25日受傷至5月31日已時隔6天，然其瘀青顏色仍十
      分明顯且其範圍較為集中在單一點上面積又不大，足見係
      遭受施力點並不大之硬物強力撞擊所致，而證人季麟慶亦
      肯認被害人顏黃秀鑾左側之傷害係撞擊所致（原審卷第18
      0頁），經參以，本件被害人顏黃秀鑾身高145公分，因本
      件車禍受有之上述左肩部外側偏前上方之挫傷，離蹠底（
      即腳底） 122公分處，而被告之自用小貨車左後視鏡上緣
      高度約143公分，下緣高度則約121公分，有前揭臺灣臺南
      地方法院檢察署96年 5月31日之檢驗報告書一份存卷足稽
      ，並佐以上述挫傷係在左肩部外側偏前上方即在左肩外側
      最突出處（離地高度約 122公分），又與被告之自用小貨
      車左後視鏡之下緣高度則約 121公分大致相當，再由被告
      之自用小貨車其左後視鏡並因此向內側往駕駛座之方向偏
      折乙情，益足證被告自用小貨車之左後視鏡下緣，應有撞
      及被害人顏黃秀鑾之左肩外側最突出處即上述左肩部外側
      偏前上方，其挫傷情形亦與車左後視鏡下緣硬物單點式施
      力相符，是認被告所駕駛自用小貨車之左側後視鏡（上緣
      高度約143公分、下緣高度約121公分）其下緣部分，應有
      撞擊迎面走來之顏黃秀鑾其左肩部外側偏前上方，而致受
      有如上述之挫傷，亦可確定。
    (3)至其餘左側硬腦膜上出血、右側顱內出血；左眼瞼充
      瘀血；左側頭左後方鈍挫傷、頸部左後方、左側背部（
      肩頰骨下方）挫傷；左手肘背部挫傷及腫脹等傷害。經
      查，本件事故發生後，被害人顏黃秀鑾係後仰面朝上跌倒
      在該自用小貨車之左側，而證人李培偉於警詢及偵查中亦
      證稱：案發時，伊經過該交岔路口後，聽到左後方有一聲
      人跌倒頭部撞擊地上的聲音，回頭看見被害人顏黃秀鑾跌
      倒在地正面朝上，位置就在自用小貨車的左前門旁邊等語
      ，足見因被告自用小貨車之左側後視鏡下緣部分，撞擊迎
      面走來之顏黃秀鑾其左肩部外側偏前上方，而該自用小貨
      車之左前車輪則踫撞顏黃秀鑾之左足第一大拇指及左足背
      等處，致使顏黃秀鑾因迎面而來之強力撞擊力道，因而向
      後仰面倒地後，被害人顏黃秀鑾之頭部及身體撞及地面，
      因而造成左側硬腦膜上出血、右側顱內出血；左側頭
      左後方鈍挫傷、頸部左後方、左側背部（肩頰骨下方）挫
      傷；左手肘背部挫傷及腫脹等傷害，此觀諸相驗卷第58
      、59、60頁被害人顏黃秀鑾之左側頭左後方、頸部左後方
      、左側背部（肩頰骨下方背）等傷均呈現大面積且其瘀傷
      顏色亦為明顯為淺淡，而左手肘背部挫傷及腫脹，則有傷
      口較為嚴重（相驗卷第54頁），足見上述挫傷可能係被害
      人顏黃秀鑾之左肩部及左足部遭正面強力撞擊，因而向後
      仰面倒地後，其頭部及左手肘先著地重擊地面而發出證人
      李培瑋所聽到之跌倒頭部撞擊地上的聲音，其左側身體再
      順勢跌撞及地面所致上述傷勢。
    (4)雖證人季麟慶於原審審理時就被害人所受頭部左後方、頸
      部左後方、背部左後方、左手肘背部、左手掌背部等左側
      一致性之傷害，判斷應可能係與行進間車體接觸所造成的
      （原審卷第 180頁）。然本院審之上情，認被害人顏黃秀
      鑾係向後仰面倒地，足見其係經正面受力所致，苟如證人
      季麟慶所言係經由後側撞擊，依運動力學之慣性作用力，
      理應向前仆倒，是證人季麟慶推測被害人顏黃秀鑾之頭部
      左後方、頸部左後方、背部左後方、左手肘背部、左手掌
      背部等左側一致性之傷害，可能係與行進間車體接觸所造
      成，尚與事實不符，已難採信為真，況且，證人季麟慶經
      被告詰問是否可以模擬當時被害人顏黃秀鑾是如何被撞？
      證人季麟慶亦認無法模擬，益見證人季麟慶就該部分傷害
      判斷係何種力道所造成應屬其專業，但就被害人顏黃秀鑾
      是遭被告之自小貨車如何撞擊及撞到何處？則非屬其專業
      領域，本院就該部分證述內容僅得以參考，又經核與事實
      亦不能相符，自不予採納。惟證人季麟慶就其法醫專業而
      判斷上述頭部左後方、頸部左後方、背部左後方、左手肘
      背部、左手掌背部等左側一致性之傷害，係經檢查所有傷
      勢，是指頭左後方之鈍挫傷衝擊對衝所造成，符合車禍對
      衝性挫傷，係車禍之特殊傷害（原審卷第 180頁），經核
      與前述被害人顏黃秀鑾因受被告自小貨車之踫撞而向後倒
      地，致頭部及身體撞擊地面，而造成證人季麟慶所謂上開
      部分之撞擊鈍挫傷亦不相違背。
    (5)另左眼瞼充瘀血部分，依證人季麟慶證稱：左眼瞼之充
      瘀血，係因被害人左側頭背部（即頭後方）受有鈍挫傷，
      接觸點係在頭背部（即頭後方），力道由左側頭背部（即
      頭後方）傳導至對側（即前面之左眼瞼），是左眼瞼之充
      瘀血係因由後方力道傳導所致，與車禍碰撞之對衝性傷害
      相符等語，又查被告自用小貨車之左側後視鏡下緣部分，
      撞擊迎面走來之顏黃秀鑾其左肩部外側偏前上方，而該自
      用小貨車之左前車輪則踫撞顏黃秀鑾之左足第一大拇指及
      左足背等處，致使顏黃秀鑾因迎面而來之強力撞擊力道，
      因而向後仰面倒地後，被害人顏黃秀鑾之頭部先著地重擊
      地面而發出證人李培瑋所聽到之跌倒頭部撞擊地上的聲音
      ，已如前述，是被害人顏黃秀鑾因頭部及身體撞擊地面，
      因而造成左側硬腦膜上出血、右側顱內出血；左側頭
      左後方鈍挫傷、頸部左後方、左側背部（肩頰骨下方）等
      傷，即符合證人季麟慶所證稱：接觸點係在頭背部（即頭
      後方），力道由左側頭背部（即頭後方）傳導至對側（即
      前面之左眼瞼），是左眼瞼之充瘀血係因由後方力道傳導
      所致乙情。
  4.基上所述，本院從被害人顏黃秀鑾之傷勢，經比對現場遺留
    跡證，並參酌被告之自白及證人季麟慶、李培瑋之證詞，足
    認本件事故之發生係因被告自用小貨車之左側後視鏡下緣部
    分，撞擊迎面走來之顏黃秀鑾其左肩部外側偏前上方，而該
    自用小貨車之左前車輪則踫撞顏黃秀鑾之左足第一大拇指及
    左足背等處，致使顏黃秀鑾因迎面而來之強力撞擊力道，因
    而向後仰面倒地後，被害人顏黃秀鑾之頭部及身體撞及地面
    ，因而造成左側硬腦膜上出血、右側顱內出血、左側頭、左
    後方鈍挫傷、頸部左後方、左側背部（肩頰骨下方）挫傷；
    、左手肘背部挫傷及腫脹等傷害，應無疑義。
  5.至被告所辯：依檢察官認定被害人顏黃秀鑾係由左側受撞擊
    所致，則車輛撞擊或擦撞被害人顏黃秀鑾左側時，身體會自
    然半旋轉，右肩亦會擦撞車身而有擦傷，倒地時亦會離車輛
    很近，是被害人顏黃秀鑾不可能遭被告自小貨車撞到而產生
    上述傷勢云云。然本件被告之自小貨車與發生撞擊之情形及
    造成被害人顏黃秀鑾左側傷勢之原因，既經本院認定如前，
    則是被告前揭辯解所執之論點，即無從再據為被告有利之認
    定。
  (二)本院從事故發生後之現場遺留跡證，認定：【被告所駕駛之
    6S-4895 號自小貨車於左轉時曾撞擊被害人顏黃秀鑾】之理
    由
  1.本件車禍發生後，上開自用小貨車停放在上開交岔路口對向
    來車道上，車頭朝西南，車尾朝東北，左前車頭距路邊 1.8
    公尺，被害人顏黃秀鑾在柏油路面留有血跡，距路邊 0.5公
    尺，距該小貨車左前車頭約為 1.3公尺，且該血跡係在該自
    用小貨車左前車頭之左後方，被害人顏黃秀鑾所帶之手環碎
    片則散佈在血跡與該自用小貨車間，自用小貨車之左後視鏡
    則向內側往駕駛座之方向偏折，而該自用小車左後視鏡上緣
    高度約143公分，下緣高度則約121公分，且該自用小貨車停
    放位置駕駛座之左側及左前後兩側之柏油路面（上開血跡及
    手環分佈位置之四周），均甚平整，並無凹陷不平之情，此
    觀前揭卷附道路交通事故現場圖一紙、道路交通事故現場蒐
    證照片10幀及臺南縣警察局勘察採證報告所附之肇事自用小
    貨車照片2幀（相驗卷第27頁 、第30頁至第34頁、第79頁）
    即明，並據證人即案發後至現場處理之警員林至柔於原審審
    理時結證稱：「（問：你在現場圖有無記載有行人之手環？
    ）是的，是斷裂之玉鐲掉落在自小客車之左前方，如相驗卷
    P 32下方之照片，位於血跡與輪胎中間位置。」、「（問：
    你到場時，有無發現被告之自小貨車左後照鏡有撞歪之痕跡
    ？）有，我到場時發現該自小貨車左後視鏡有往後撞歪駕駛
    座方向，但是其支架並無歪掉。」等語在卷（原審卷第 181
    頁背面、第 182頁）。另被害人顏黃秀鑾所著拖鞋一雙，於
    本件車禍發生後，則留置在該自用小貨車左側前後輪之間，
    此亦據被告於偵查及審理中供明在卷（相驗卷第48頁；原審
    卷第182頁）。
  2.準此可見，本件被害人顏黃秀鑾身高 145公分，因本件車禍
    受有之上述左肩部外側偏前上方之挫傷，離蹠底（即腳底）
    122 公分處，亦如前述，則被告自小貨車左後視鏡下緣高度
    則約 121公分，與被害人顏黃秀鑾之左肩部外側偏前上方即
    在左肩外側最突出處（離地高度約 122公分），其高度大致
    相當，再由被告之自用小貨車其左後視鏡並因此向內側往駕
    駛座之方向偏折乙情，益足證被告自用小貨車之左後視鏡下
    緣，應有撞及被害人顏黃秀鑾之左肩外側最突出處即上述左
    肩部外側偏前上方，被害人顏黃秀鑾並因之後仰面朝上跌倒
    在該自用小貨車之左側，並在柏油路面留下上揭離該自用小
    貨車左前車頭約 1.3公尺遠之血跡及散落之手環，該自用小
    貨車之左後視鏡並因此向內側往駕駛座之方向偏折等情，核
    與常情相符，應無疑義。
  3.雖被告辯以：自用小貨車之左後視鏡早在事故發生前即因撞
    到牆而偏折云云。惟按汽車之後視鏡係駕駛人觀察左後，且
    自用小貨車之左後視鏡，係駕駛人觀察左後方交通狀況之重
    要裝置，一般駕駛人於發現該後視鏡向內側往駕駛座之方向
    偏折後，衡情均會立即將之回復至原先之位置，以保持行車
    安全。況且左後視鏡在駕駛座側，僅坐在駕駛座內僅伸手即
    可矯正，而被告亦自承永鎮路即踫撞而偏折，後來就這樣開
    著車，開到肇事地點等語（偵查卷第48頁），則該左後視鏡
    經踫撞偏折後，被告又繼續在駕駛座駕駛，何不自駕駛座內
    伸手將之矯正，而任由其偏折，與常情即有相悖，是被告所
    辯其左後視鏡早在事故發生前即因撞到牆而偏折云云，顯屬
    卸責之詞，自非可採。
  4.再參以，被告自承被害人顏黃秀鑾於案發前係沿中山南路31
    6巷 32弄由南往北方向靠右側行走，其駕駛上開自用小貨車
    見被害人顏黃秀鑾跌倒後有煞車（相驗卷第 9頁、第48頁）
    ，並佐以證人吳明鄉於行經肇事交岔路口，聽到右方有一聲
    緊急煞車的聲音後，回頭即看見被害人顏黃秀鑾跌倒在地，
    位置就在自用小貨車的左前門旁邊，且案發後被告並無移動
    該自用小貨車，另被害人顏黃秀鑾所著拖鞋一雙，於本件車
    禍發生後，則留置在該自用小貨車左側前後輪之間乙節。準
    此可見，被害人顏黃秀鑾跌倒在地之位置就在被告自用小貨
    車的左前門旁邊，而案發後被告並無移動該自用小貨車，被
    害人顏黃秀鑾所著拖鞋一雙，於本件車禍發生後，則留置在
    該自用小貨車左側前後輪之間，並據被告亦自承在被害人顏
    黃秀鑾之拖鞋在我的後輪附近等語（相驗卷第48頁），益徵
    被害人顏黃秀鑾之左足應受到相當程度之踫撞或輾壓，其拖
    鞋方可能遭撞拋離開腳邊甚遠，是被告之自用小貨車之左前
    車輪應有踫撞顏黃秀鑾之左足第一大拇指及左足背等處，造
    成被害人顏黃秀鑾受有左足背淤青、左足第一大拇指淤青及
    甲底出血等傷害，被害人顏黃秀鑾並因之後仰面朝上跌倒在
    該自用小貨車之左側，並在柏油路面留下前開血跡及散落之
    手環，該自用小貨車之左後視鏡並因此向內側往駕駛座之方
    向偏折，而被告見不慎撞擊被害人顏黃秀鑾，雖即時剎車，
    然該自用小貨車仍向前行駛一小段距離，致在該自用小貨車
    左後側之柏油路面留下前開血跡及散落之手環，及被害人顏
    黃秀鑾所著之拖鞋掉落在該自用小貨車左側前後輪之間，甚
    為明確。
  (三)本院從駕駛行為，認定：【被告所駕駛之 6S-4895號自小貨
    車於左轉時曾撞擊被害人顏黃秀鑾】之理由
    本件車禍之肇事原因經本院審理中送請財團法人成大研究發
    展基金會鑑定，經該基金會從事故遺留跡證及駕駛行為角度
    分析本件事故發生可能之原因及過程（鑑定意見書外放），
    本院參酌其鑑定意見，認如下述之分析鑑定意見，經核與事
    實相合，足以作為判斷被告所駕駛之自小貨車應有踫撞被害
    人及本件車禍肇事原因之依據，茲臚列說明如下：
  1.依下列證據可確定事故發生時，被告及被害人顏黃秀鑾之動
    向：被告甲○○所駕駛之 6S-4895號自小貨車係由東往西沿
        316巷東往西至32弄口左轉。
        被害人顏黃秀鑾係從中山南路316 巷32弄南往北進入路
        口。
    (1)由被告甲○○所駕駛自小貨車停止位置，可以確定6S-489
      5號自小貨車係由東往西沿316巷東往西至32弄口左轉。
    (2)行人顏黃秀鑾居住地址：「永康市○○○路 316巷40號」
      ，可以確切指出顏黃秀鑾就住在事故地點附近，對事故地
      點能有相當的熟悉程度而根據相驗卷第32頁下幀明片所顯
      示地面血跡以及顏黃秀鑾頭部出血之事實（被告陳述：「
      …當時她耳朵流血…」），可以確定顏黃秀鑾頭部倒在自
      小貨車左前車頭左側車門附近。
    (3)根據被告甲○○的陳述「…看見有一個行人顏黃秀鑾從中
      山南路 316巷32弄南往北直走…」、「……看見有一個行
      人顏黃秀鑾從中山南路 316巷32弄南往北靠右側直走…」
      。李培緯（目擊證人）陳述：「…當時我有看見一個行人
     （顏黃秀鑾）顏中山南路316巷32弄南往北行走，也有看見
      一部自小貨車6S-4895號沿中山南路316巷東往西行駛做左
      轉中山南路 316巷32弄…」，表示事故發生前顏黃秀鑾是
      從中山南路316巷32弄南往北進入路口。
  2.從駕駛行為之角度，可認定：【被告所駕駛之 6S-4895號自
    小貨車於左轉時曾撞擊被害人顏黃秀鑾】
    (1)根據駕駛人反應能力、車速及反應至剎車停止的互動關係
      ，本鑑定分析運用運動力學計三者間關係，駕駛人以車速
      20公里行駛，若發現狀況至踩剎車的時間為 2秒，則其所
      駕駛車輛會在發現狀況後13.2公尺處停下來。
    (2)根據被告甲○○的陳述：「…駕駛自小貨車 6S-4895號沿
      中山南路 316巷東往西行駛，至事故地點作左轉中山南路
      316巷32弄時，看見有一個行人顏黃秀鑾從中山南路316巷
      32弄南往北直走，該行人走到我的左前門後方時，突然就
      自己昏倒在地上，我就趕快下車查看，並通知救護車將對
      方送醫…我當時車時速約20公里…」、「…看見有一個行
      人顏黃秀鑾從中山南路 316巷32弄南往北靠右側直走，該
      行人走到我的左前門後方時，突然就自己昏倒在地上，我
      就趕快下車查看…」、「…我們兩人是正而迎正面…」、
      「…我看到死者跌倒的情形是他突然癱軟後仰…」、「…
      顏黃秀鑾自己跌倒的，我是好心下去救護被害人…」、「
      …另外被害人之拖鞋一雙位置係在左後輪前方之附近…」
      、「…我看到被害人走過來，我車子快過被害人的時候，
      發現被害人跌倒，我停車下去扶她…」、「…但是因為當
      時她耳朵流血，所以我不敢移動她…」，表示甲○○是進
      入路口後與行人顏黃秀鑾交錯時發現顏黃秀鑾「突然癱軟
      後仰」，而非甲○○自小貨車在進入路口前就見到顏黃秀
      鑾正要倒在地上或是已經倒在地上。
    (3)車輛駕駛人有駕駛車輛時，其主要視線在正前方車輛下 1
      秒、2秒所要到達的地方，藉以確定前方路況正常而可以
      讓駕駛人正常向前行駛車輛，而不會刻意去注意兩旁的事
      物，只會用眼角餘光留意左右兩側事物。因此在此等狀況
      下，對於與自己無關事物的注意其反應時間幾乎都會在 1
      秒以上。亦及一旦有需要關心、願意關心的事物，會在車
      輛行駛1秒後才開始剎車停止。因如果車輛行駛速度為5公
      里，約會在1.5公尺（註：1.5公尺為緊急剎車所得出的反
      應距離，若不是緊急剎車反應距離會比此一距離多出12公
      分的距離）處將車輛停下來，且多會停在不妨礙其他車輛
      通行的地方。若是車倆行駛速度為20公里，約會在 7.6公
      尺（註： 7.6公尺為緊急剎車所得出的反應距離，若不是
      緊急剎車反應距離會比此一距離多出1.80公尺的距離）處
      將車輛停下來，且多會停在不妨礙其他車輛通行的地方。
    (4)根據相驗卷第32頁下幀照片，事故後現場顏黃秀鑾鞋子在
      北，頭部在南，而且頭部就在自小貨車左前車身旁，以及
      甲○○的陳述：「…他人在我車子左後方約 1公尺處，頭
      朝南方腳往北方向，人躺在地上…」、「…死者跌倒的時
      候，臉是朝上的，死者的拖鞋是在我的後輪…」，而檢索
      網路資料得知事故自小貨車（車型為： Pronto）車長3.5
      ～3.8公尺，顏黃秀鑾身高145公分（相驗卷41頁內數字）
      ，此一對照距離，表示顏黃秀鑾倒地甲○○就將自小貨車
      剎車停了下來，而且【剎車行為屬於緊急剎車】。
    (5)根據表一的數據（見鑑定意見書第20頁所示之表一），6S
      -4895 號自小貨車最後停止位置、顏黃秀鑾倒地位置、警
      繪道路交通事故現場圖上註記顏黃秀鑾手環較地面血跡更
      靠近 6S-4895號自小貨車，以及甲○○的陳述：「…該行
      人走到我的左前門後方時，突然就自己昏倒在地上，我就
      趕快下車查看…」，可以確定本事故發生前 6S-4895號自
      小貨車，不可能是高速行駛而參考表一內的數值，幾組可
      能的車速，是表一內鑑定人以灰色網點註記的數值。由於
      自小客車僅可能在起步或是即將停車時車速會等於或小於
      5 公里，與現場自小貨車提早左轉彎的形式不符，所以可
      以進一步剔除車速5公里的4個相關數值。
    (6)因此，根據表一的數值， 6S-4895號自小貨車大概係以約
      略【10～15公里】的車速左轉，而且是在與顏黃秀鑾交錯
      的極短的時間內便【緊急剎車停止】。在駕駛行為上，表
      示在 6S-4895號自小貨車左轉與顏黃秀鑾交錯的一剎那間
      ，曾有狀況發生，而且一定與 6S-4895號自小貨車有關，
      駕駛人甲○○也當下意識到，才會緊急將車輛停下來。此
      等情形與自小貨車與顏黃秀鑾交錯之後，甲○○才意識到
      顏黃秀鑾倒在地上屬於不同的情境亦即根據現場跡證，包
      括顏黃秀鑾倒地形式、倒地位置、自小貨車在0.1秒至0.2
      5秒內立即停車的情形，不會是6S-4895號自小貨車交錯過
      顏黃秀鑾後，才採取剎車反應的動作，而是交錯那一瞬間
      ，自小貨車就開始緊急剎車，並立即將車輛停了下來。因
      此【從駕駛行為的理論而言，左轉的 6S-4895號自小貨車
      必然曾與顏黃秀鑾有一些碰撞，才會導致甲○○立即反應
      】。
    (7)本院綜參上述鑑定分析，從被告及被害人顏黃秀鑾當時之
      動向，被告駕駛行為之反應能力、車速及反應至剎車停止
      等情，足認本事故發生前，被告係駕駛 6S-4895號自小貨
      車於水康市○○○路 316巷東往西行，同時被害人顏黃秀
      鑾於永康市○○○路 316巷32弄南往北步行，被告所駕駛
      之6S-4895號自小貨車以時速 10～15公里搶先左轉，其在
      左轉時，因已踫撞迎面而來之被害人顏黃秀鑾，致在與被
      害人顏黃秀鑾發生踫撞瞬間，方緊急急剎車停止，而被害
      人顏黃秀鑾亦因遭被告自小貨車左前後視鏡及左前輪自正
      面踫撞而向後仰面倒地在被告之自小車貨車之左前方處，
      應堪認定，是上開鑑定分析，從駕駛行為的角度審視本案
      ，認為【左轉的 6S-4895號自小貨車曾撞擊顏黃秀鑾】之
      意見，核與事實相符而可採納。
  3.又從事故遺留跡證，亦可認定：【被告所駕駛之6S-4895 號
    自小貨車於左轉時曾撞擊被害人顏黃秀鑾】
    (1)根據相驗卷32頁下幀照片，其中註記鞋子一雙，其與血跡
      相隔位置間有一段距離，加上甲○○的陳述：「…死者跌
      倒的時候，臉是朝上的，死者的拖鞋是在我的後輪…」，
      此一描述的倒地形式與正常人步行跌倒的形式是不吻合的
      。因為一個人在步行時其重心在腰部所謂「丹田」的位置
      ，步行時並有向前移動的動量（質量×速度），因此當身
      體不適時，行人可能停下步伐，軟癱在原地，此時因為類
      似於原地坐下來，鞋子不會如相驗卷32頁下幀照片一樣離
      開軟癱位置。如果是行人突然昏迷，譬如類似癲癇者突然
      發作，此時因為身體動量以及向前慣性的緣故，上半身會
      向前傾，成趴倒的樣式，而不是仰倒，頭在後、腳在前的
      樣式。因此根據甲○○的陳述：「…死者跌倒的時候，臉
      是朝上的，死者的拖鞋是在我的後輪…」，可以相當程度
      確定顏黃秀鑾係遭撞擊倒地。而根據本案【顏黃秀鑾倒地
      位置】，本鑑定分析認為【顏黃秀鑾與6S-4895 號自小貨
      車左側發生擦撞】。
    (2)有關自小貨車左後視鏡向內偏折之情況，可以說明如下：
      右側後視鏡係用以觀看右後方來車，供車輛向右停車或是
      右轉時檢視右後方來車時使用；駕駛人右上方駕駛艙內之
      後視鏡，係供駕駛人檢視後方來車及檢視所駕駛車輛與後
      方來車之間的距離，同時用以檢視後方來車是否有向右或
      是向左變換車道的行為，以提高警覺注意後方來車進入所
      駕駛車輛之右方及左方死角範圍，左側後視鏡係提供駕駛
      人向左變換車道或是向左轉時，警覺左後方來車之用，對
      於台灣道路環境而言，右側後視鏡較左側後視鏡重要。然
      而因為車輛駕駛人幾乎均是由左側車門進入駕駛座，因此
      車輛駕駛人相對而言卻比較有機會，也比較會去調整左側
      後視鏡。而當駕駛人坐上駕駛座之後發現右側後視鏡角度
      不太適當時，可能會立即下車調整，或是等到了目的地下
      車之後再調整。
    (3)根據甲○○的住址「永康市○○街60號」，其自述：「…
      （你從何開始駕駛自小貨車 6S-4895號？要前從何處？途
      中為何都沒有調整該後視鏡角度？）我是從永康市○○路
      永康國小西側門開始駕車，要回永康市○○街60號家中…
      」，因此從事故地點市○○○○○街的路上（「永康市○
      ○街60號」即在事故地點南方近距離內），大致可以確定
      事故當時，甲○○駕駛 6S-4895號自小貨車大概是在返家
      的路上。因此一方面可以確定甲○○與事故地點有地緣關
      係，了解當地的環境另一方面從永正路至事故地點的路徑
      上（如附件顯示地圖），6S-4895 號自小貨車會有許多地
      點與路徑，駕駛人需要使用左側後視鏡以注意左後來車。
    (4)本院綜合肇事現場圖、事故車輛之相對位置、路型資料、
      照片等相關資料，亦足認本事故發生前，被告駕駛6S-489
      5號自小貨車於水康市○○○路316巷東往西行，同時被害
      人顏黃秀鑾於永康市○○○路 316巷32弄南往北步行，被
      告之6S-4895號自小貨車於提早左轉中山南路316巷32弄時
      ，末警覺注意並禮讓左側行人優先通行而與被害人顏黃秀
      鑾發生擦憧而致顏黃秀鑾倒地乙情，亦可確定。是上開鑑
      定分析，從駕駛行為的角度審視本案，認為【左轉的6S-4
      895 號自小貨車曾撞擊顏黃秀鑾】之意見，核與事實相符
      而可採納。
  (四)被告雖又辯稱：被害人顏黃秀鑾可能係因腦中風而致右側顱
    內出血導致左側無力，引發左側硬腦膜出血跌倒擦傷左側身
    體云云，惟查：
  1.本院從被害人顏黃秀鑾之傷勢，經比對現場遺留跡證，並參
    酌被告之自白及證人季麟慶、李培瑋之證詞，足認本件事故
    之發生係因被告自用小貨車之左側後視鏡下緣部分，撞擊迎
    面走來之顏黃秀鑾其左肩部外側偏前上方，而該自用小貨車
    之左前車輪則踫撞顏黃秀鑾之左足第一大拇指及左足背等處
    ，致使顏黃秀鑾因迎面而來之強力撞擊力道，因而向後仰面
    倒地後，被害人顏黃秀鑾之頭部及身體撞及地面，因而造成
    左側硬腦膜上出血、右側顱內出血、左側頭、左後方鈍挫傷
    、頸部左後方、左側背部（肩頰骨下方）挫傷；、左手肘背
    部挫傷及腫脹等傷害，業如前述。
  2.又質之證人季麟慶於原審審理時結證稱：被害人顏黃秀鑾左
    足蹠背部之瘀傷及左足的第一大拇趾甲底出血均係外力所造
    成，以死者70歲高齡， 145公分瘦小之體型，加上罹患帕金
    森氏症疾病，被害人在大馬路上面尤其是十字路口係行動緩
    慢，所以應係在走避不及之情況下，為外力造成在該位置之
    傷害，且上揭傷害均係新傷，由被害人從左側之頭、頸、肩
    、背之傷害均係在左側，就左足背之部分，係在身體底部，
    是該左足蹠背部之瘀傷及左足第一大拇趾有甲底出血之傷害
    ，應係由車輪側輾或側擦撞所造成，就本件相驗案件，可能
    與行進間的車體接觸所造成之傷害，理由係因上揭傷害以死
    者之年齡、體型、罹患帕金氏症及行動緩慢，並且在大馬路
    上十字路口不可能自行跌倒造成該傷害，尤其是被害人左足
    之傷害，不可能自行跌倒造成。另外補充說明，奇美醫院病
    歷之醫療紀錄可以判斷，上揭傷害不可能自行跌倒所致等語
    綦詳（原審卷第 180頁）；又經被告詰問之被害人顏黃秀鑾
    是否可能自行跌倒？證人季麟慶復明確回答：以被害人顏黃
    秀鑾之年齡、體型、罹患帕金氏症，行至十字路口行動緩慢
    ，以身體狀況不可能係自行跌倒造成上揭傷害，尤其是被害
    人左足之傷害不可能自行跌倒造成等語（原審卷第181 頁）
    。按證人季麟慶為軍醫專科班十三期畢業，法醫訓練班第五
    期畢業，從民國56年至80年擔任醫官、外科主任、航醫室主
    任，且自80年起推甄轉任至臺南地檢署擔任法醫師至今，已
    如前述，係一有醫學、法醫學專業知識之人，且長期擔任法
    醫相驗工作，並經具結以刑罰擔保其證述之真實性，殊無冒
    刑法偽證罪責而刻意誣陷被告之理，其前揭證言，自有相當
    之可信性。再者，證人季麟慶上開證述，復有臺灣臺南地方
    法院檢察署96年5月31日之檢驗報告書1份及財團法人奇美醫
    院97年10月19日（九七）奇醫字第5548號函檢送之病歷一份
    附卷（相驗卷第39頁至第43頁；原審卷第62頁至第83頁）可
    佐。
  3.再參以，證人李培偉於警詢及偵查中證稱：案發時伊騎乘機
    車沿永康市○○○路 316巷由西往東方向行駛，至事故地點
    時右轉中山南路 316巷32弄，看見被害人顏黃秀鑾沿中山南
    路 316巷32弄由南往北方向走，步伐如一般老人一樣緩慢，
    並無歪斜或行走不穩之情等語（相驗卷第62頁），另查事故
    現場該自用小貨車停放位置駕駛座之左側及左前後兩側之柏
    油路面（上開血跡及手環分佈位置之四周），均甚平整，並
    無凹陷不平之情，此觀前揭卷附道路交通事故現場圖一紙、
    道路交通事故現場蒐證照片10幀及臺南縣警察局勘察採證報
    告所附之肇事自用小貨車照片2幀（相驗卷第27頁、第30 頁
    至第34頁、第79頁）即明，並據證人即案發後至現場處理之
    警員林至柔結證在卷（原審第181、182頁），足見被害人顏
    黃秀鑾於本件車禍發生前，其行走之步伐如一般老人一樣緩
    慢，並無歪斜或行走不穩之情，且其行走之柏油路面，均甚
    平整，復無凹陷不平之情，益徵證人季麟慶上揭證述被害人
    顏黃秀鑾不可能自行跌倒乙節為可採。
  4.另佐以，本件被害人顏黃秀鑾於96年 5月25日案發後係由救
    護車送至財團法人奇美醫院進行急診，且因多處外傷，導致
    顱內顱骨骨折，顱內出血；雖被害人顏黃秀鑾因罹患帕金森
    症，曾於94年6月28日至96年4月24日至財團法人奇美醫院就
    醫，惟經藥物治療後，症狀已有改善，且期間並無昏厥或昏
    迷之主訴等情，有上開財團法人奇美醫院97年10月17日（九
    七）奇醫字第5548號函及檢送之病歷及該院97年12 月1日（
    九七）奇醫字第6454號函及檢送之病歷各1 份存附卷（詳原
    審卷第62頁至第83頁、第111頁至第132頁）足參。復參以被
    害人顏黃秀鑾於本件案發時已年逾69歲（民國27年4月30 日
    生），於本件車禍發生前，其行走之步伐如一般老人一樣緩
    慢，並無歪斜或行走不穩之情，且其行走之柏油路面，均甚
    平整，復無凹陷不平之情（詳如前述），足認證人季麟慶上
    揭證述被害人顏黃秀鑾不可能自行跌倒乙情為可採。是被告
    辯稱：被害人顏黃秀鑾可能係因腦中風而致右側顱內出血導
    致左側無力，引發左側硬腦膜出血跌倒擦傷左側身體云云，
    核與事實不符，尚難採憑。
  (五)綜合上開說明，本院審認被害人顏黃秀鑾所受之傷勢、事故
    現場遺留跡證（如柏油路面留下被害人顏黃秀鑾之血跡及散
    落之手環、拖鞋散掉在被告車後輪、該自用小貨車之左後視
    鏡向內側往駕駛座之方向偏折等情）及證人之證言，並參酌
    財團法人成大研究發展基金會從事故遺留跡證及駕駛行為角
    度分析本件事故發生可能之原因及過程作成之鑑定意見書，
    已足認本件被害人顏黃秀鑾於車禍發生前係沿中山南路 316
    巷32弄由南往北方向靠右側行走，且步伐如一般老人一樣緩
    慢，並無歪斜或行走不穩之情，而該路段之柏油路面又均甚
    平整，並無凹陷不平，亦無其他事證足以證明被害人顏黃秀
    鑾係自行跌倒，其是時見被告所駕駛之上開自用小貨車沿中
    山南路316巷由東往西方向行駛搶先左轉中山南路316巷32弄
    迎面而來，因閃避不及，致遭被告所駕駛之自用小貨車左側
    後視鏡下緣部分，撞擊顏黃秀鑾其左肩部外側偏前上方，而
    該自用小貨車之左前車輪則踫撞顏黃秀鑾之左足第一大拇指
    及左足背等處，致使顏黃秀鑾因迎面而來之強力撞擊力道，
    因而向後仰面倒地後，被害人顏黃秀鑾之頭部及身體撞及地
    面，因而造成左側硬腦膜上出血、右側顱內出血、左側頭、
    左後方鈍挫傷、頸部左後方、左側背部（肩頰骨下方）挫傷
    、左手肘背部挫傷及腫脹等傷害，應可確定。
  (六)至被告再辯以：伊之自用小貨車之左後視鏡背面上所採集之
    不明斑跡，亦證明並非被害人顏黃秀鑾所有云云。然查：
  1.本件臺南縣警察局永康分局曾在肇事之上開自用小貨車之左
    後視鏡背面上採集編號1至3之不明斑跡棉棒、編號 4之疑似
    組織棉棒，在該自用小貨車駕駛座門車窗玻璃外側採集編號
    5至7之疑似血跡棉棒、編號8 掌紋，嗣經送請鑑驗後，鑑驗
    結果為其中編號4疑似組織棉棒，以Ｋａｓｔｌｅ-ｍｅｙｅ
    ｒ血跡檢測法檢測結果為弱陽性反應，經抽取ＤＮＡ檢測結
    果，未檢出型別；編號7疑似血跡棉棒，以Ｋａｓｔｌｅ-ｍ
    ｅｙｅｒ血跡檢測法檢測結果為弱陽性反應，經抽取ＤＮＡ
    檢測結果，未檢出型別；編號5、6疑似血跡棉棒經以Ｋａｓ
    ｔｌｅ－ｍｅｙｅｒ血跡檢測法檢測結果均為陰性反應；編
    號8 掌紋，因紋線欠清晰、特徵點不足，無法比對。另上開
    鑑驗結果，如為陽性或弱陽性僅表示該檢體可能為血跡，如
    為陰性則表示該檢體非血跡，如需進一步證明陽性或弱陽性
    是否為人類血跡，需進行抗人血清檢驗法進行檢測，如反應
    為陽性，則為人類血跡，如為陰性，則非人類血跡，本件因
    送驗證物量微，於物證之血跡反應檢測呈弱陽性  反應後，
    即進行ＤＮＡ萃取及ＰＣＲ複製分析，未進行抗人血清檢測
    ，故依鑑驗結果，無法認定本件編號４疑似組織棉棒、編號
    ７疑似血跡棉棒，是否為人類組織或血跡，有臺南縣警察局
    勘察採證報告、臺南縣警察局永康分局96年 7月10日南縣永
    警偵字第0961001670號函及檢送之臺南縣警察局96年 6月23
    日南縣警鑑字第0962201060號鑑驗書、臺南縣警察局永康分
    局97年10月17日南縣永警偵字第0970022563號函及檢送之內
    政部警政署刑事警察局96年7月6日刑紋字第0960092389號鑑
    驗書與臺南縣警察局97年11月26日南縣警鑑字第0970046377
    號函各 1份在卷（相驗卷第77頁至第84頁、第89頁、第90頁
    ；原審卷第58頁、第59頁、第94頁）足憑。
  2.又因上開鑑驗結果並無編號1至3不明斑跡棉棒之鑑驗結果，
    鑑驗結果呈弱陽性部分，亦未以抗人血清檢驗法進行檢測，
    是否為人類血跡，經原審法院函請臺南縣警察局永康分局函
    覆送鑑結果及送請內政部警政署刑事警察局鑑定後，其鑑驗
    結果為編號1、2、4、5棉棒，以Ｋａｓｔｌｅ－ｍｅｙｅｒ
    血跡檢測法檢測結果，呈陰性反應，經抽取ＤＮＡ檢測，人
    類ＤＮＡ定量結果量微，未進行ＤＮＡ－ＳＴＲ型別檢測；
    編號３棉棒，以Ｋａｓｔｌｅ－ｍｅｙｅｒ血跡檢測法檢測
    結果，呈陰性反應，經抽取ＤＮＡ檢測，未檢出ＤＮＡ－Ｓ
    ＴＲ型別；編號6、7棉棒，以Ｋａｓｔｌｅ－ｍｅｙｅｒ血
    跡檢測法檢測結果，呈陰性反應，經抽取ＤＮＡ檢測，人類
    染色體ＤＮＡ定量結果，未檢出ＤＮＡ量。又因本件編號 1
    至7 棉棒檢體數量均為一枝，送檢跡證量微，經臺南縣警察
    局鑑驗後，已無多餘檢體可供複驗，故同一編號4、編號7之
    檢體棉棒方會有之前鑑驗呈弱陽性反應，嗣後再鑑驗則呈陰
    性之情，有臺南縣警察局永康分局98年3月9日南縣永警偵字
    第 0970026401號函及檢送之內政部警政署刑事警察局98年3
    月3日刑醫字第0970191441號鑑驗書、臺南縣警察局98年4月
    13日南縣警鑑字第0980013931號函及內政部警政署刑事警察
    局98年4月22日刑醫字第0980045121號函各1份附卷（原審卷
    第138頁、第139頁、第175頁、第200頁）足參。是依前揭說
    明，雖編號4疑似組織棉棒及編號7疑似血跡棉棒，以Ｋａｓ
    ｔｌｅ－ｍｅｙｅｒ血跡檢測法檢測結果均曾呈弱陽性反應
    ，惟不能遽予認定係人類血跡而為不利於被告之認定；其餘
    編號1至3、編號5、6之棉棒檢體（採自用小貨車駕駛座門車
    窗玻璃外側），經以Ｋａｓｔｌｅ－ｍｅｙｅｒ血跡檢測法
    檢測結果均呈陰性反應、編號8 掌紋（採自用小貨車駕駛座
    門車窗玻璃外側），因紋線欠清晰、特徵點不足，無法比對
    。
  3.然依前揭說明，已足認被告所駕駛之上開自用小貨車之左後
    視鏡、左前車輪等處，確實撞擊被害人顏黃秀鑾，且被害人
    顏黃秀鑾遭撞擊後隨即向後仰跌倒在地，衡情應不會在該自
    用小貨車駕駛座門車窗玻璃外側留下血跡及掌紋，另該自用
    小貨車左後視鏡於撞擊被害人顏黃秀鑾，並不必然會留下足
    以檢測出呈陽性或弱陽性反應之斑跡，且亦可能因採證人員
    之疏失或專業能力不足而未正確採證取樣，致上開採集自該
    自用小貨車左後視鏡背面之編號1至3棉棒檢體，經以Ｋａｓ
    ｔｌｅ－ｍｅｙｅｒ血跡檢測法檢測結果均呈陰性反應，是
    以，上開檢驗結果仍不能據此而逕為有利於被告之認定，附
    此敘明。
五、被告就本件車禍之發生，應有違規搶先左轉及未注意車前狀
    況之過失
  (一)按汽車行駛時，駕駛人應注意車前狀況，並隨時採取必要之
    安全措施；汽車行駛至交岔路口，左轉彎時，應距交岔路口
    三十公尺前顯示方向燈或手勢，換入內側車道或左轉車道，
    行至交岔路口中心處左轉，並不得占用來車道搶先左轉，道
    路交通安全規則第94條第3項、第102條第1項第5款分別定有
    明文。又按汽車駕駛人，不在未劃分標線道路之中央右側部
    分駕車者，處新臺幣600元以上1,200元以下罰鍰，但單行道
    或依規定超車者，不在此限；汽車駕駛人轉彎時，有下列情
    形之一者，處新臺幣600元以上1,800元以下罰鍰：一在轉彎
    或變換車道前，未使用方向燈或不注意來、往行人，或轉彎
    前未減速慢行。…三行經交岔路口未達中心處，佔用來車道
    搶先左轉彎。…汽車駕駛人轉彎時，除禁止行人穿越路段外
    ，不暫停讓行人優先通行者，處新臺幣1,200元以上3,600元
    以下罰鍰，道路交通管理處罰條例第39條及第48條亦分別定
    有明文。
  (二)本件事故發生當時天候晴、日間自然光線、柏油路面乾燥、
    無缺陷、道路無障礙物，有道路交通事故調查報告表(一) 1份
    及上揭道路交通事故現場蒐證照片 8幀在卷（相驗卷第28頁
    、第30頁至第32頁）可參，被告並無不能注意之情事。又查
    ，被告經考領有汽車駕駛執照，應具備駕駛機動車輛之基本
    正常視力、聽力、辨色力、四肢及活動能力等條件，並知悉
    交通規則，具有駕駛之交通常識，應無疑義。雖依相驗卷第
    31 頁及32頁照片所示，被告之6S-4895號自小貨車左側仍有
    空間可供行人站立，然揆之道路交通安全規則第102條第1項
    第 5款及道路交通管理處罰條例第48條之規定，汽車駕駛人
    轉彎時，除禁止行人穿越路段外，應暫停讓行人優先通行，
    故被害人顏黃秀鑾係行進中之行人在進入事故路口時應具有
    優先路權，而觀諸相驗卷27頁道路交通事故現場圖以及31頁
    照片所示，顯然可見被告所駕駛之 6S-4895號自小貨車有於
    路口提早左轉之情形，並據被告自認：因為我當時做左轉彎
    的動作時，我認為我可以安全通過等語可明，準此可見，被
    告行經上開路口左轉彎時，竟未暫停讓有先路權之行人即被
    害人顏黃秀鑾優先通行，其有違反上述交通規定之注意義務
    而搶先左轉之過失情事已甚為明確。再參以，依道路交通事
    故現場圖及成大研究發基金會檢索所得之衛星影像照片（如
    鑑定意見書附件，外放），可以確定事故路口為一接近丁字
    型之路口，中山南路 316巷於事故路段約略呈東西向，32弄
    由南往北與 316巷相交，是在此丁字路口各方向駕駛人不易
    通視所欲行進方向道路環境，尤其被告駕駛 6S-4895號自小
    貨車沿 316巷由東向西欲左轉32弄，其轉彎須轉彎大於90度
    夾角，其視野範圍有限，且依相驗卷第30頁下幀照片，亦可
    見 316巷由東往西左轉32弄，其左邊有一支電線桿，對面又
    隨時可能會有來車交會，是以，被告行經該路口如欲左轉，
    更應提高警覺，善盡汽車駕駛人之相當注意義務，隨時保持
    警戒，預防危險發生時，以俾可及時採取必要之措施，然被
    告竟毫無視見被害人顏黃秀鑾之行進，而搶先左轉以致肇事
    ，益徵被告應有疏未注意車前狀況之過失情事，至為明顯。
  (三)至被告雖辯稱：中山南路 316巷32弄並未劃分向線，且當時
    兩旁均停放車輛，其並無左偏行駛之情云云。然查被告於原
    審法院審判期日即供承：案發時中山南路316巷32 弄係雙向
    通行，且中山南路316巷及中山南路316巷32弄對向均無來車
    ，當時僅其自用小貨車行向之左前方（按即中山南路 316巷
    32弄南往北方向之右側）有停放一輛自小客車（即前揭相驗
    卷第31頁下幀照片右下方之自小客車）等語（原審卷第 211
    頁背面、第 212頁正面），而該自用小貨車於肇事後則係停
    放在上開交岔路口對向來車道上，車頭朝西南，車尾朝東北
    ，且依道路交通安全規則第95條第 1項前段之規定，汽車除
    行駛於單行道或指定行駛於左側車道外，在未劃分向線或分
    向限制線之道路，本應靠右行駛，而上開停放之自小客車，
    顯不影響其依規定左轉甚明，足徵被告上開所辯並不足採，
    其於案發時並無不能注意之情事無訛。
  (四)再者，本件經送請臺灣省臺南區車輛行車事故鑑定委員會鑑
    定，鑑定結果亦認如被害人顏黃秀鑾受外力撞擊而體傷者，
    被告駕駛小貨車，未依規定左轉，偏左行駛，為肇事原因，
    被害人顏黃秀鑾則無肇事因素，有該委員會96年7月5日南鑑
    字第0965902104號函檢送之96年7月4日南鑑字第960481案鑑
    定意見書一份在卷（相驗卷第87頁、第88頁）可憑。嗣經原
    審法院再送請臺灣省車輛行車事故覆議鑑定委員會鑑定，其
    鑑定意見亦認若被告所駕駛之上開自用小貨車確與被害人顏
    黃秀鑾碰及肇事者，被告駕駛自小貨車，行經無號誌交岔路
    口，違規提前左轉致偏左行駛，且未注意車前狀況撞及路右
    行走之行人，為肇事原因，被害人顏黃秀鑾則無肇事因素，
    此有該委員會97年8月4日覆議字第0976202921函一份附卷（
    原審卷第40頁）足參。本院審理時，依被告之聲請復送請財
    團法人成大研究發展基金會鑑定，經該基金會從事故遺留跡
    證及駕駛行為角度分析本件事故發生可能之原因及過程，其
    鑑定結果亦認：「(一)肇事過程重建：綜合前述各項澄清與分
    析、包括肇事現場圖、事故車輛之相對位置、路型資料及照
    片等相關資料，本分析對於本案的可能肇事過程，予以重建
    並整理如下：本事故發生前，甲○○駕駛 6S-4895號自小貨
    車於永康市○○○路 316巷東往西行，同時顏黃秀鑾於永康
    市○○○路316巷32弄南往北步行，6S-4895號自小貨車於提
    早左轉中山南路 316巷32弄時，未警覺注意並禮讓左側行人
    優先通行而與顏黃秀鑾發生擦憧，致顏黃秀鑾倒地。(二)本鑑
    定分析鑑定結果：根據前述釐清，本鑑定分析認同台灣省台
    南區車輛行車事故鑑定委員會與台灣省車輛行車事故覆議鑑
    定委員會的研判鑑定結果，認為【(1)甲○○駕駛自小貨車，
    行經無號誌岔路口，違規提前左轉致偏左行駛且未注意車前
    狀況撞及路右行走之行人，為肇事原因。(2)行人顏黃秀鑾無
    肇事因素】。」，有該基金會以99年 1月14日成大研基建字
    第 09900000145號函所檢送之鑑定意見書在卷足稽（函見本
    院卷第61頁，鑑定意見書外放）。益證被告於本件車禍之發
    生，確有違反上述交通規定之注意義務及未注意車前狀況而
    搶先左轉之過失至明。
  (五)綜參以上各情，被告駕駛上開自用小貨車沿中山南路316 巷
    由東往西方向行駛左轉中山南路 316巷32弄，疏未注意車前
    狀況，貿然偏左佔用來車道搶先逕行左轉，就本件車禍之發
    生，應具有違反上述交通規定之注意義務及未注意車前狀況
    而搶先左轉之過失責任，應可認定。
六、被告之上開違規搶先左轉及未注意車前狀況之過失行為，與
    本件車禍之發生及被害人顏黃秀鑾之死亡結果應具有相當因
    果關係
  (一)按刑法上之過失，其過失行為與結果間，在客觀上有相當因
    果關係始得成立。所謂相當因果關係，係指依經驗法則，綜
    合行為當時所存在之一切事實，為客觀之事後審查，認為在
    一般情形下，有此環境、有此行為之同一條件，均可發生同
    一之結果者，則該條件即為發生結果之相當條件，行為與結
    果即有相當之因果關係。反之，若在一般情形下，有此同一
    條件存在，而依客觀之審查，認為不必皆發生此結果者，則
    該條件與結果不相當，不過為偶然之事實而已，其行為與結
    果間即無相當因果關係（最高法院76 年台上字第192號判例
    參照）。
  (二)查被告經考領有汽車駕駛執照，應具備駕駛機動車輛之基本
    正常視力、聽力、辨色力、四肢及活動能力等條件，並知悉
    交通規則，具有駕駛之交通常識，應無疑義。又查，被告有
    違規搶先左轉及未注意車前狀況等違反注意義務之情形，已
    如前述，且依案發當時天候晴、無障礙物之行車環境，被告
    若能輔以充分之注意，並無不能注意之不可抗力之情事存在
    ，被告若能依規定遵守道路交通安全規則，隨時採取必要之
    安全措施，盡汽車駕駛人之相當注意義務，並禮讓有優先路
    權之行人顏黃秀鑾先行，即可避免本件車禍之發生，竟未注
    意車前狀況，即貿然偏左佔用來車道搶先逕行左轉，以致其
    所駕駛自用小貨車之左側後視鏡其下緣部分（高約 121公分
    ），迎面撞擊沿臺南縣永康市○○○路 316巷32弄由南往北
    方向靠右側步行至該交岔路口之被害人顏黃秀鑾，而該自用
    小貨車之左前車輪則踫撞被害人顏黃秀鑾之左足第一大拇指
    及左足背等處，被害人顏黃秀鑾突然遭受迎面而來之強力撞
    擊力道，立即向後仰面倒地，造成頭部及身體撞及地面而受
    有左側硬腦膜上出血、右側顱內出血、左眼瞼充瘀血、左側
    頭左後方鈍挫傷、頸部左後方、左側背部（肩頰骨下方）挫
    傷、左手肘背部挫傷及腫脹之傷害，及左肩部外側偏上方（
    檢驗報告書誤載為肩左後方，左側後視鏡下緣踫撞所致）、
    左足背瘀青及左足第一大拇指淤青及指甲底出血（左前輪踫
    撞所致）等傷害，經送醫急救後，仍因顱內出血，終於98年
    5月31日上午6時26分許不治死亡，亦經本院認定如前述。是
    以，綜合肇事當時之一切事實及情狀，為客觀上判斷，在被
    告違規搶先左轉及疏未注意車前狀況之條件下，均可能發生
    此肇事結果，足見被告之上開過失行為，係發生本件車禍結
    果之相當條件，即被告之過失行為與本件車禍之發生及被害
    人顏黃秀鑾之死亡結果具有相當因果關係，應可認定。
七、被告應以駕駛車輛送修機車為其附隨義務而為從事駕駛業務
    之人
  (一)按刑法上所謂業務，係指個人基於其社會地位繼續反覆所執
    行之事務，其主要部分之業務固不待論，即為完成主要業務
    所附隨之準備工作與輔助事務，亦應包括在內（最高法院71
    年台上字第1550號、89年台上字第8075號判例參照）。
  (二)被告固辯稱：伊雖係以修機車為業，駕車運載機車非其附隨
    義務，且當日伊係開貨車要借伊朋友搬家，先騎客人的機車
    去我弟弟家，然後開貨車並將機車一起載回家，並非送機車
    去指定地點云云。惟查，被告於檢察官偵查時即明確自承：
    「（問：5月25日你因何事駕駛車號6s-4895號小貨車到肇事
    地點？）我要用小貨車把客人的摩托車載到指定地點後，再
    把小貨車開回我的住處，開機車修理店的。」等語在卷（相
    驗卷第47頁），又觀諸被告於原審法院審理時所提之答辯狀
    亦陳述：被告甲○○於 5月25日下午4時許，駕駛車號6S-48
    95號自小貨車，上載機車欲回南工街家中修理，經由永康市
    ○○○路 316巷，由東往西行駛至32弄左轉等語（見原審卷
    第27頁被告所提申訴答辯狀所載），並有案發時該自用小貨
    車載運機車之照片三幀存卷（相驗卷第30至第32頁）足參，
    雖被告於法院審判中均翻異前供而改稱：當日伊係開貨車要
    借伊朋友搬家，先騎客人的機車去我弟弟家，然後開貨車並
    將機車一起載回家，並非送機車去指定地點云云，然犯罪嫌
    疑者甫遭查獲時，並無其他防備與顧忌，經常照實陳述，苟
    無其事，不會特意憑空編造情節，嗣因欲脫罪而翻異前供，
    而避重就輕，是其後供詞之證明力已失去可信性，較為薄弱
    ，應合於常理。足見被告於檢察官偵查及先前答辯狀所自承
    ：當時係本於其修理業務之要求而載運客戶送修之機車乙情
    ，應與事實相合，其事後所辯，顯係屬飾卸之詞，不足採信
    。
  (三)又查，被告以機車修理為業，平時駕駛自用小貨車載運修理
    的機車回店內修理及將修理後之機車載送回客戶為其完成主
    要業務所附隨之輔助事務等情，業據被告於原審及本院審理
    時均自承在卷（原審卷第177頁背面、第212頁背面，本院卷
    第70頁），並於本院審理時亦供承：該自小貨車肇事前係登
    記我弟媳名義，我弟亦係經營修理機車店，該自小貨車係我
    們共用，肇事後該車過戶予我太太的名字等語（本院卷第70
    頁背面），足見被告雖係從事修理機車業務，然本於完成其
    修理機車之業務，即須輔以駕駛自用小貨車，將客戶修理之
    機車回店內修理及將修理後之機車載送回客戶等事務，是平
    日常駕駛該自小貨車運載客戶送修之機車，準此堪認駕駛自
    用小貨車為被告完成機車修理主要業務所附隨之輔助事務，
    揆諸上揭判例意旨，自屬被告為從事駕駛業務之人，應無疑
    義。
  (四)基上所述，被告以機車修理為業，平時並以駕駛自用小貨車
    載運修理的機車回店內修理及將修理後之機車載送回客戶為
    其完成主要業務所附隨之輔助事務，為從事駕駛業務之人，
    ，事故發生時，亦係本於其修理業務，基於客戶之要求以該
    自小貨車載運客戶送修之機車等情，已如前述，是以，被告
    肇事當時係在從事駕駛業務（即完成主要業務所附隨之輔助
    事務），亦甚為明確。
八、綜上所述，被告所辯各節，經查均非可取。本院綜合上開證
    據之調查結果，並參酌各項情況證據以觀，被告為從事駕駛
    業務之人，因違規搶先左轉及疏未注意車前狀況，因而肇事
    造成被害人顏黃秀鑾死亡，其業務過失致死之犯行，事證明
    確，洵堪認定。
參、論罪科刑之理由
一、核被告甲○○為從事駕駛業務之人，因違規搶先左轉及疏未
    注意車前狀況，因而肇事致被害人顏黃秀鑾死亡，所為係犯
    刑法第276條第2項之業務過失致死罪。
二、雖原審檢察官起訴法條係刑法第276條第1項之普通過失致死
    罪，然嗣於原審法院審理時，經蒞庭公訴檢察官當庭補充犯
    罪事實：被告甲○○以機車修理為業，平時駕駛自用小貨車
    載運修理的機車等言，並變更起訴法條為刑法第276條第2項
    之業務過失致死罪（詳原審法院97年12月 4日審判筆錄，原
    審卷第 177頁），且經原審法院及本院復已當庭告知被告法
    條變更，是本院自得就被告所犯之刑法第276條第2項之犯行
    予以審究，並毋庸再予變更起訴法條，併此敘明。
三、另按刑法第62條所謂自首，係指犯人在其犯罪未發覺前，向
    該公務員自承犯罪而接受裁判而言，某甲僅向警員陳述肇事
    經過，未自承犯罪，且又堅決否認有情事，與刑法上自首條
    件並不相符（最高法院30年度上字第 140號及28年度上字第
    3551號判決意旨分別參照）。查被告於事故發生後，於警詢
    初供時供承：我於民國96年 5月25日16時15分駕駛自小貨車
    6S-4895號沿中山南路316巷東往西行駛，至事故地點作左轉
    中山南路 316巷32弄時，看見有一個行人顏黃秀鑾從中山南
    路3 16巷32弄南往靠右側直走，該行人走到我的左前門後方
    ，突然就自己昏倒在地上，我就趕快下車查看，並通知救護
    車將對方送醫而否認其自小貨車有踫撞到被害人顏黃秀鑾（
    相驗卷第 9頁），而證人即事故發生到場處理之警員林至柔
    於原審審理時亦結證稱：「（問：當時被告是否有承認其係
    肇事車輛之駕駛人？）他說他是車子駕駛人，並沒有承認他
    有駕車撞到被害人。」等語（原審卷第 182頁）。足見被告
    僅係向警員陳述發現被害人顏黃秀鑾跌倒在其車前之情形，
    並不承認有撞擊被害人顏黃秀鑾，自難謂就本件犯罪事實有
    所自承而為接受裁判之表示，即與自首之條件不符，併予敘
    明。
肆、撤銷改判之理由
一、原審依上開事證，予以論罪科刑，固非無據，然查：
  (一)按犯罪事實之認定，不僅指犯罪之行為而言，即犯罪之時、
    日、處所、動機、目的、手段、結果與論罪科刑有關之事項
    ，均應依法明確認定，並與所證查之證據相合。
  (二)本院從被害人顏黃秀鑾之傷勢，經比對現場遺留跡證，並參
    酌被告之自白及證人季麟慶、李培瑋之證詞，足認本件事故
    之發生係因被告自用小貨車之左側後視鏡下緣部分，撞擊迎
    面走來之顏黃秀鑾其左肩部外側偏前上方，而該自用小貨車
    之左前車輪則踫撞顏黃秀鑾之左足第一大拇指及左足背等處
    ，致使顏黃秀鑾因迎面而來之強力撞擊力道，因而向後仰面
    倒地後，被害人顏黃秀鑾之頭部及身體撞及地面，因而造成
    左側硬腦膜上出血、右側顱內出血、左側頭、左後方鈍挫傷
    、頸部左後方、左側背部（肩頰骨下方）挫傷；、左手肘背
    部挫傷及腫脹等傷害，因而臚內出血致死，迭如前述。乃原
    審判決理由認定：被害人顏黃秀鑾於本件事故發生時，本於
    本能反應右轉身體以閃避該自用小貨車，惟仍閃避不及，致
    遭該自用小貨車之左後視鏡撞擊左側頭左後方、頸左後方及
    肩左後方等處，其中左側頭左後方之撞擊力道，並傳導至對
    側之前面左眼瞼，造成左眼瞼之充瘀血，被害人顏黃秀鑾並
    因之後仰面朝上跌倒在該自用小貨車之左側等情，尚與本院
    前開調查證據之結果不合，是原審判決就犯罪事實之認定自
    有違背證據，且與事實不符之違誤。
二、依上所述，被告上訴意旨，否認犯罪，而指摘原判決不當，
    經本院審理結果，與事實不符，固無足取。然原判決既有前
    揭可議之處，即屬無可維持，自應由本院將原判決予以撤銷
    改判，以期適法。
三、爰審酌被告並無刑案前科紀錄，有臺灣臺南地方法院檢察署
    刑案資料查註紀錄表及臺灣高等法院被告前案紀錄表各一份
    在卷可按，堪認其品性尚佳，並審酌其生活狀況、五專肆業
    之智識程度，及被告駕駛自用小貨車未能遵守道路交通安全
    規則，一時疏忽肇事致被害人顏黃秀鑾死亡，造成生命喪失
    而無從彌補之過失情節及過失程度，且自案發迄今矢口否認
    其所駕駛之自用小貨車撞及被害人顏黃秀鑾，而不願與被害
    人顏黃秀鑾之家屬和解賠償損害等犯後態度等一切情狀，量
    處如主文第二項所示之刑，以示懲儆。
伍、適用之法律
一、刑事訴訟法第369條第1項前段、第364條、第 299條第1項前
    段。
二、刑法第276條第2項。
三、刑法施行法第1條之1。
本案經檢察官趙中岳到庭執行職務。
中    華    民    國    99    年    2     月    23    日
                  刑事第五庭    審判長法  官  楊明章
                                      法  官  趙文淵
                                      法  官  蔡美美
以上正本證明與原本無異。
如不服本判決應於收受送達後10日內向本院提出上訴書狀，其未
敘述上訴理由者，並得於提起上訴後10日內向本院補提理由書（
均須按他造當事人之人數附繕本）「切勿逕送上級法院」。
                                      書記官  歐貞妙
中    華    民    國    99    年    2     月    24    日
附錄：本判決論罪科刑法條
刑法第276條第2項
（過失致死罪）
從事業務之人，因業務上之過失犯前項之罪者，處5年以下有期
徒刑或拘役，得併科3千元以下罰金。

司法院資訊處製作；財團法人民間司法改革基金會備份。
